臺灣橋頭地方法院民事判決
110年度訴字第892號
原      告  聯邦商業銀行股份有限公司


法定代理人  林鴻聯  
訴訟代理人  柯易賢  
            丁駿華  
            陳麗智  
被      告  朱益鋒  
上列當事人間請求代位分割共有物事件，本院於民國111年3月30
日言詞辯論終結，判決如下：
    主  文
一、被告與被代位人朱益賢公同共有被繼承人廖金足所遺如附表
    一所示之不動產，應按附表二所示之應繼分比例分割為分別
    共有。
二、訴訟費用由被告負擔二分之一，餘由原告負擔。
    事實及理由
一、被告經合法送達，未於言詞辯論期日到場，核無民事訴訟法
    第386 條各款所列情形，爰依原告聲請，由其一造辯論而為
    判決。
二、原告主張：債務人即被代位人朱益賢（下稱朱益賢）積欠原
    告信用卡及現金卡債務未償，經原告取得本院109年度司促
    字第3295號確定支付命令及確定證明書（下稱系爭執行名義
    ）。朱益賢之母即被繼承人廖金足於民國105年6月1日死亡
    ，遺有如附表一所示之遺產（下稱系爭房地），由被告及朱
    益賢共同繼承，並已辦理繼承登記為公同共有。惟朱益賢怠
    於行使其請求分割遺產之權利，使原告無從獲償，且朱益賢
    現有財產不足以清償上開債務，原告為保全債權之必要，即
    得以自己名義代位朱益賢行使請求分割遺產之權利，爰依民
    法第242條、第823條、第824條、第1164條規定，提起本件
    訴訟等語。並聲明：朱益賢及被告就被繼承人廖金足所遺系
    爭房地，應按附表二所示之應繼分比例分割為分別共有。
三、被告未於言詞辯論期日到庭爭執，亦未提出書狀做何聲明或
    陳述。
四、原告主張之下列事實，被告已於相當時期受合法之通知，而
    於言詞辯論期日不到場，亦未提出準備書狀爭執，依民事訴
    訟法第280 條第3 項、第1 項規定，亦視同自認，堪信屬實
    ：
  ㈠朱益賢積欠原告信用卡及現金卡債務未償，經原告取得系爭
    執行名義。
  ㈡朱益賢之母即被繼承人廖金足於105 年6 月1 日死亡，遺有
    系爭房地，由被告及朱益賢共同繼承，並已辦理繼承登記為
    公同共有。
  ㈢朱益賢現有財產不足以清償積欠原告之債務。
五、本件之爭點：原告代位朱益賢請求分割系爭房地，是否有據
    ？
六、本院之判斷：　　
  ㈠按債務人怠於行使其權利時，債權人因保全債權，得以自己
    之名義，行使其權利。但專屬於債務人本身者，不在此限。
    民法第242 條定有明文。又繼承人有數人時，在分割遺產前
    ，各繼承人對於遺產全部為公同共有。繼承人得隨時請求分
    割遺產。但法律另有規定或契約另有訂定者，不在此限。民
    法第1151條、第1164條亦分別規定明。代位權行使之範圍，
    就同法第243 條但書規定旨趣推之，並不以保存行為為限，
    凡以權利之保存或實行為目的之一切審判上或審判外之行為
    ，諸如假扣押、假處分、聲請強制執行、實行擔保權、催告
    、提起訴訟等，債權人皆得代位行使。又繼承人對遺產之公
    同共有權利係源於繼承原因關係，於遺產分割析算完畢前，
    繼承人對特定物之公同共有權利尚無法自一切權利義務公同
    共有之遺產中單獨抽離而為處分，惟如債務人有怠於辦理遺
    產分割之情形，尚非不得由債權人代位提起分割遺產訴訟（
    最高法院99年度台抗字第392號裁定意旨參照）。再按民法
    第242 條關於債權人代位權之規定，原為債務人怠於行使其
    權利，致危害債權人之債權安全，有使債權人得以自己之名
    義行使債務人之權利，以資救濟之必要而設，故而債權人行
    使代位權即應以保全其債權之必要為限。其所保全者，除在
    特定債權或其他與債務人之資力無關之債權，不問債務人之
    資力如何，均得行使代位權外，如為不特定債權或金錢債權
    ，應以債務人怠於行使其權利，致陷於無資力，始得認有保
    全之必要，否則即無代位行使之餘地（最高法院88年度台上
    字第650號判決意旨參照）。
  ㈡依兩造不爭執事項㈢所載，朱益賢現有財產已不足以清償積欠
    原告之上開債務，堪認朱益賢怠於行使請求分割系爭房地之
    權利，致無資力清償上開債務，原告主張為保全其債權，有
    必要代位請求分割系爭不動產，自屬有據。
  ㈢又按各共有人，除法令另有規定外，得隨時請求分割共有物
    ，但因物之使用目的不能分割或契約訂有不分割之期限者，
    不在此限，民法第823 條第1 項5 項明文規定。次按共有物
    之分割，依共有人協定之方法行之；分割之方法不能協議決
    定，或於協議決定後因消滅時效完成經共有人拒絕履行者，
    法院得因任何共有人之請求，命為下列之分配：一、以原物
    分配於各共有人。但各共有人均受原物之分配顯有困難者，
    得將原物分配於部分共有人。二、原物分配顯有困難時，得
    變賣共有物，以價金分配於各共有人；或以原物之一部分分
    配於各共有人，他部分變賣，以價金分配於各共有人；以原
    物為分配時，如共有人中有未受分配，或不能按其應有部分
    受分配者，得以金錢補償之，民法第824 條第1 項、第2 項
    、第3 項分別明定。共有物之分割方法，應由法院依民法第
    824 條為適當之分配，不受當事人主張之拘束，法院則應參
    酌當事人之聲明、共有物之性質、經濟效用及全體共有人利
    益等公平決定之（最高法院51年度台上字第1659號判決先例
    意旨參照）。再按分別共有之應有部分，乃就一所有權為量
    之分割，並依該量上劃分之一定分數比率，分歸於各共有人
    抽象享有之狀態。繼承人將遺產之公同共有關係終止，變更
    為分別共有關係，性質上自屬分割遺產方法之一（最高法院
    95年度台上字第2458號判決意旨參照）。
  ㈣查系爭房地為被告與朱益賢公同共有，並無依使用目的不能
    分割之情形，又未訂有不分割之期限，原告為保全債權之必
    要，自得代位訴請分割遺產。關於分割方法，原告請求將系
    爭不動產按被告與朱益賢之應繼分比例即各1/2分割為分別
    共有，本院斟酌全體繼承人按應繼分比例均分遺產之公平原
    則，並審酌原告起訴之目的，僅在於將系爭房地變更為按應
    繼分比例之分別共有狀態，以利其聲請強制執行，則原告主
    張此項分割方法，符合全體繼承人利益及原告之訴訟目的，
    應為可採。
七、綜上所述，原告依民法第242 條、第823 條、第824 條、第
    1164條規定，請求被告與朱益賢就系爭房地按應繼分比例分
    割為分別共有，為有理由，爰判決如主文第1 項。
八、末按因共有物分割、經界或其他性質上類似之事件涉訟，由
    敗訴當事人負擔訴訟費用顯失公平者，法院得酌量情形，命
    勝訴之當事人負擔其一部，民事訴訟法第80條之1 定有明文
    。本件裁判分割遺產之形成訴訟，是因原告欲實現對朱益賢
    之債權所生，原告請求代位分割遺產雖有理由，惟原告實係
    以保全債權為目的而行使債務人之遺產分割請求權，其與被
    告均因此互蒙其利，故關於訴訟費用之負擔，本院認應由被
    告按應繼分比例負擔，餘由原告負擔，方屬事理之平，爰判
    決如主文第2 項。
九、據上論結，原告之訴為有理由，判決如主文。
中　　華　　民　　國　　111 　年　　4 　　月　　20　　日
          　　      民事第三庭  法    官   張立亭
以上正本係照原本作成。
如不服本判決，應於送達後20日內，向本院提出上訴狀並表明上
訴理由，如於本判決宣示後送達前提起上訴者，應於判決送達後
20日內補提上訴理由書（須附繕本）。
中　　華　　民　　國　　111 　年　　4 　　月　　20　日 
      　　　　　　　　　　　　 書　記　官  洪嘉鴻
附表一：
編號 土地及建物坐落 被繼承人廖金足之權利範圍（已辦理繼承登記為被告、朱益賢公同共有） 1 高雄市○○區○○段000地號土地 1/32 2 高雄市○○區○○段0000○號建物（門牌號碼：高雄市○○區○○路000巷0弄0號） 1/1 
附表二：
被繼承人廖金足之繼承人 應繼分比例 朱益賢（債務人即被代位人） 1/2 朱益鋒（即被告） 1/2